臺灣高等法院臺南分院民事判決　九十一年度上字第一二○號　Ｊ
　　　上　訴　人　乙　○　○
　　　被　上訴人　甲　○　○
右當事人間請求清償債務事件，上訴人對於中華民國九十一年五月二十三日臺灣臺南
地方法院第一審判決（九十一年度訴字第七四○號）提起上訴，本院判決如左：
　　　主　　文
上訴駁回。
第二審訴訟費用由上訴人負擔。
　　　事　　實
甲、上訴人方面：
一、聲明：求為判決：(一)原判決廢棄。(二)駁回被上訴人在第一審之訴。
二、陳述：除與原判決記載相同者，茲引用之外，補稱：
　(一)上訴人於八十六年間與被上訴人及訴外人陳瑞忠等人為合作開發土地，而成立合
　　夥契約，約定由上訴人提供所有之土地代替金錢出資，以供開發，而該地共九百
　　八十六點九二坪，每坪以新台幣（下同）十四萬七千元計，共值一億四千五百萬
　　元（扣除上訴人前向銀行貸款七千萬元而設定抵押權部分，仍有七千五百餘萬之
　　淨值），嗣合夥團體又出資購買綠地三筆，故該合夥之土地則有一億七千七百二
　　十萬九千三百元之價值，扣除上揭銀行貸款七千萬元，約一億零七百餘萬元。而
　　合夥之初，本約定將資金分成十股，每股一千二百萬元，被上訴人持有五股，上
　　訴人亦持有五股（含陳瑞忠之一股），並約定除上訴人外，其餘股東各先出資六
　　百萬元，此有陳瑞忠於原審法院八十八年度重訴字第五三五號案審理時曾證稱每
　　一股東先出資六百萬元等語得證，而合夥人間復因上訴人提供土地作為出資標的
　　，故亦約定該土地上之債務，由合夥承受，未料由被上訴人所經營之名佳美公司
　　之會計所製作之合夥各科目明細表竟將合夥資本記為八千六百萬元，而每股金額
　　除上訴人為一千萬元外，其餘股東每股則為八百萬元，更甚者，竟將上訴人之出
　　資記為三千萬元而已，而被上訴人更否認該筆七千萬元貸款債務屬合夥之債務，
　　均與先前合夥之初所約定者不同。
(二)系爭七千萬元債務確係合夥債務之一部分：
　　前項七千萬元債務固為上訴人於合夥前所借，然於八十六年九月七日到期，因兩
　　造成立合夥當時，上訴人係以供該項借款擔保之土地扣除借款金額及被上訴人為
　　上訴人代墊之會款後之餘額為出資額，故各股東有約定，該項借款債務由合夥承
　　受，因此由上訴人再為借款債務人，被上訴人擔任連帶保證人，向第一商業銀行
　　股份有限公司（以下簡稱第一銀行）為借款展期之約定。此由被上訴人所製作之
　　資產負債表、損益表、試算表及各科目明細表除將上開土地上之七千萬元債務列
　　入合夥資產之記載外，併將上開債務之利息支出金額六百九十四萬三千九百十九
　　元一併列入記載，倘非由合夥承受該項債務，何以於資產負債表「負債」項下及
　　試算表暨各科明細均列，並於「銀行借款七千萬元」試算表之「利息支出」及各
　　科目明細之「利息支出」均列0000000元（該筆七千萬借款之利息支出）
　　足證合夥人已約定該項七千萬元借款債務由合夥承受，而為合夥債務，何況不論
　　兩造當事人當初所約定之資本總額及一股之金額為多少，亦即不論上訴人之資本
　　應為四股共四千八百萬元，抑為被上訴人之會計人員所記載只有三股共三千萬元
　　，然皆比土地價值為少，可見合夥之初已約定該筆土地上之七千萬元貸款，由合
　　夥承擔無訛。被上訴人係為合夥債務連帶保證，並代為償還部分本金，不得據保
　　證關係及返還借款請求權，向形式上之主債務人即上訴人為本件之請求，前揭七
　　千萬元借款債務，既已由合夥承受，而兩造分別為合夥擔任形式之主債務人及連
　　帶保證人，則其等間之糾紛在合夥財產尚未解析前，自應依合夥關係處理。從而
　　，被上訴人於合夥成立並承擔上開七千萬元借款債務後，被上訴人於八十九年十
　　月十一日替上訴人向第一銀行台南分行清償五十萬元，於八十九年十一月二十九
　　日再代償本金四百六十九萬三千二百三十三元，應屬合夥之債務，被上訴人為合
　　夥人之一，不應就對合夥之債權，單獨向亦為合夥股東之上訴人請求返還該款項
　　。
三、證據：提出資產負債表、試算表、損益表、各科目明細表為證。
乙、被上訴人方面：
一、聲明：駁回上訴。
二、陳述：除與原判決記載相同者，茲引用之外，補稱：
  (一)查上訴人依其聲明上訴所載之上訴理由為，本件所請求純屬兩造參與合夥投資開
    發土地之合夥債務，於合夥財產尚未解決之前，被上訴人為本件請求，自屬無理
　　由。惟查：被上訴人係以連帶保證人之身分，向第一銀行台南分行償還本案之借
　　款金額四百三十九萬三千二百三十三元，此有原審卷附之第一銀行台南分行證明
　　書及第一審法院八十七年度促字第四０五九０號支付命令可稽。
(二)上訴人向第一銀行台南分行借款七千萬元，被上訴人替其做連帶保證人，就該七
　　千萬元之借款，被上訴人以連帶保證人之身分替上訴人償還借款有二次，第一次
　　為八十九年十月十一日代償五十萬元，第二次為八十九年十一月二十九日代償四
　　百六十九萬三千二百三十三元。本件訴訟是就上開第二次代償四百六十九萬三千
　　二百三十三元請求償還之訴訟，被上訴人就第一次代償五十萬元之金額，曾經提
　　起台南地方法院八十九年訴字第二一二三號民事訴訟（以下簡稱為前案訴訟），
　　請求上訴人應償還五十萬元及其利息予被上訴人，上訴人在前案所提出抗辯，與
　　其於本案上訴狀所提出抗辯相同，其在前案也提出抗辯謂：被上訴人係為合夥之
　　事業，向第一銀行償還五十萬元，合夥業務未結清以前，被上訴人不得向其請求
　　償還五十萬元及其利息云云，惟前案訴訟經台南地方法院調查證據結果，台南地
　　方法院判決認定被上訴人向第一銀行台南分行代償五十萬元係因替上訴人做連帶
　　保證人之關係而代償，與合夥事業無關，而判決命令上訴人應向被上訴人償還五
　　十萬元及利息。前案被上訴人向第一銀行台南分行代償五十萬元是上訴人向第一
　　銀行台南分行所借新台幣七千萬元中之五十萬元，本案被上訴人向第一銀行台南
　　分行代償之金額也是該七千萬元借款中之一部分金額，二案之主要法律關係相同
　　爭點，法應受前案判決認定事實之拘束。上訴人不得再主張本件被上訴人所代償
　　四百六十多萬元之款項係因合夥業務所代償，則上訴人上訴非有理由。
三、證據：援用第一審所提證據。
丙、本院依職權向台灣台南地方法院調閱八十九年度訴字第二一二三號、八十八年度
　　重訴字第五三五號民事卷宗。
    理    由
一、被上訴人主張上訴人於八十五年三月間邀伊為連帶保證人，向訴外人第一銀行台
    南分行借款七千萬元，因上訴人未清償，由伊於八十九年十一月二十九日，代償
    四百六十九萬三千二百三十三元，爰請求上訴人如數清償並加付法定遲延利息等
　　語；上訴人則以系爭債務，係兩造與其他人合夥之債務，合夥尚未清算，被上訴
　　人不得請求等語，資為抗辯。
二、被上訴人主張上訴人於八十五年三月間，邀伊擔任借款之連帶保証人，向第一銀
    行台南分行借款七千萬元，上訴人屆期未清償，被上訴人代償四百六十九萬三千
　　二百三十三元之事實，業據被上訴人提出原審八十七年度促字第四０五九０號支
　　付命令、八十九年度訴字第二一二三號民事判決及確定證明書、支票影本、第一
　　銀行台南分行證明書等件為證，且為上訴人所不爭執，並經本院依職權調取原審
　　八十八年度重訴字第五三五號、八十九年度訴字第二一二三號請求履行債務事件
　　卷宗核閱屬實，堪信為真實。茲被上訴人主張，伊因代償系爭借款，已取得第一
　　銀行台南分行對上訴人之債權，自得請求上訴人如數清償，上訴人則以前開情詞
　　置辯，是本件應審究者，乃被上訴人向第一銀行台南分行之系爭借款債務是否已
　　由兩造與其他人之合夥所承受？而成為合夥債務？
三、上訴人固提出損益表、試算表、各科目明細表為証，欲証明系爭七千萬元債務已
　　由合夥承受，惟此為被上訴人所否認，經查：
  (一)合夥人之一簡志成於兩造另案就系爭借款債務，由被上訴人代償之五十萬元所生
　　清償債務訴訟中，於原審証稱：「因為他有土地重劃，才能蓋房子　所以就出錢
　　幫他，當初大家出錢都交給我，匯到我帳戶，支出之項目，乙○○告訴我，我再
　　通知大家，然後請簡小姐去處理，也有請他做帳。」（原審八十八年度訴字第二
　　一二三號卷，二三一頁），「大約八十六年二月間與兩造合夥，不清楚保証部分
　　，如果有保証，也是他個人，個人之事與合夥無關。」、「銀行貸款是甲○○自
　　己跟乙○○保証的，錢乙○○拿去用，我們有說好，要幫他付利息和會錢」（同
　　卷一二一頁以下）。証人劉慶生則証稱：「貸款是乙○○在合夥前就貸款的，貸
　　得款項也是與合夥無關，他是提供土地與我們合夥，保証是他們二人間之事，與
　　我們無關」（同上卷宗一二一頁）。証人陳瑞忠証稱：「劉慶生提議拿乙○○土
　　地蓋房子，我有拿六百萬。二月八日之資產負債表沒看過，當初合夥有無要負擔
　　銀行貸款七千萬，我個人加入時沒談到，系爭土地由乙○○提出，減去貸款部分
　　還有其他款項，才是被告之出資。」（同上卷一四八頁）。而系爭各項表冊之製
　　作人簡芳津亦証稱：「我總共收到金額六千萬，被告是三股，是用土地部分算三
　　千萬，地號北安段二０三至二三三號，土地投資三千萬，（用土地扣掉貸款、會
　　錢、過戶代書費、增值稅約三千萬元），乙○○股份也是甲○○告訴我說要扣掉
　　貸款，用土地算作三份，附表就是從試算表資產負債表整理出來的」（原審八十
　　九訴字第二一二三號卷，第三三一頁、二三三頁）。上訴人於該訴訟程序中，就
　　上開各証人之証言，並不爭執，查各該証人或係合夥人或係合夥之會計，親身參
　　與合夥，其所為上開証言，應屬可採。依証人所述，上訴人固以系爭第一銀行台
　　南分行借款之不動產擔保品充為兩造合夥之出資（所謂以土地投資三股），但其
　　出資額係扣除借款七千萬元、會款、土地增值稅、過戶代書費後以剩餘價值計算
　　，事甚明確。
　(二)系爭七千萬元借款，並未使用於兩造與第三人間之合夥事業，乃上訴人個人所花
　　用，系爭土地被拍賣之前，始終登記為上訴人名義，此為上訴人所不爭執，既然
　　土地名義仍屬上訴人所有，且借款又係上訴人個人所花用，與合夥完全無，則
　　合夥有何理由承擔系爭七千萬元高額之貸款債務？
　(三)綜上所述，上訴人抗辯系爭債務已由兩造之合夥承擔，尚非可採。
四、按保證人向債權人為清償後，於其清償之限度內，承受債權人對於主債務人之債
    權，民法第七百四十九條前段定有明文。保證人苟已向債權人為清償，不論保證
    人就債務為全部清償或一部清償，於其清償之限度內，債權人對於主債務人之債
    權，當然移轉於保證人。查被上訴人以連帶保證人之身分，代上訴人清償對訴外
　　人第一銀行台南分行之借款債務四百六十九萬三千二百三十三元，已如前述，則
　　被上訴人請求上訴人償還代償款，即屬有據。
五、從而，被上訴人本於代償之法律關係，請求上訴人給付四百六十九萬三千二百三
    十三元，及自代償之翌日（即八十九年十一月三十日）起至清償日止，按年息百
    分之五計算之法定遲延利息，為有理由，應予准許。是則原審判命上訴人如數給
    付，於法並無不合。上訴意旨指摘原判決不當，求予廢棄改判，為無理由，應駁
    回其上訴。
六、據上論結，本件上訴為無理由，依民事訴訟法第四百四十九條第一項、第七十八
    條，判決如主文。
中　　　華　　　民　　　國　　九十一　　年　　　十　　　月　　　十五　　日
　　　　　　　　　　　　　　　　　　臺灣高等法院臺南分院民事第一庭
~B1審判長法官　王　　惠　　一
~B2　　　法官　張　　世　　展
~B3　　　法官　吳　　上　　康
右為正本係照原本作成。
如對本判決上訴，須於判決送達後二十日內向本院提出上訴狀，未表明上訴理由者，
應於上訴後二十日內向本院提出理由書。
中　　　華　　　民　　　國　　九十一　　年　　　十　　　月　　　十七　　日
~B法院書記官　易　　慧　　玲
